【裁判字號】    95,台上,64
【裁判日期】    950105
【裁判案由】    偽造文書
【裁判全文】
最高法院刑事判決                九十五年度台上字第六四號
    上  訴  人  甲○○
                乙○○
                        號
    上列 一 人
    選任辯護人  魏早炳律師
                陳恩民律師
                魏翠亭律師
上列上訴人等因偽造文書案件，不服台灣高等法院台中分院中華
民國九十四年四月二十日第二審判決（九十四年度上訴字第五一
五號，起訴案號：台灣苗栗地方法院檢察署八十六年度偵字第四
二六六號、八十八年度偵字第二七一三號），提起上訴，本院判
決如下：
    主  文
原判決關於甲○○、乙○○共同行使偽造私文書部分撤銷，發回
台灣高等法院台中分院。
    理  由
本件原判決認定：上訴人乙○○自民國八十二年三月四日起，擔
任苗栗縣苗栗市農會（下稱苗栗市農會）第十二屆理事會聘任之
總幹事，負責綜理信用部、供銷部、保險部、會計股、會務股、
推廣股等部門綜合業務督導，向苗栗市農會理事會負責。上訴人
甲○○（即溫甲○○）於同年三月二十三日以前，係擔任該農會
八職等之人事管理員。同年三月二十四日乙○○擔任苗栗市農會
第七十七次人事評議小組會議召集人時，由乙○○向該次人事評
議小組提議甲○○應提升擔任秘書一職，使其他參與會議之人一
時不察，審議通過由未具代理秘書資格之甲○○暫代秘書；且為
使該次人事評議會議獲得苗栗縣政府之核可，上訴人等乃共同基
於變造及偽造私文書之犯意聯絡，在該次會後（即同年三月二十
四日以後）於呈報苗栗縣政府前（即同年四月三日以前）間之某
不詳時日，在某不詳地點，先後變造該次人事評議會議之程序表
、會議紀錄及會議簽到簿等私文書，其中第七十七次人事評議會
議程序表之總幹事報告事項原本僅有兩點，惟於會後經甲○○在
總幹事報告事項添加第三點「本會為業務需要，擬調整員額表」
，並偽造不實之「調整前」、「調整後」八十二年度預算員額總
表做為附件，將甲○○該次職務之審議從第十案原決議「……暫
代秘書」竄改為第十一案「總幹事室代理專員」，且竄改評議清
冊將甲○○原八十七薪點記載為「六職等、九級、一○五薪點」
；嗣於該次會議之簽到簿上，將實際出席之甲○○簽名以立可白
修正液塗掉，再由乙○○於塗改處上簽名，以隱藏甲○○參加該
次會議之事實，於同年四月三日正式行文苗栗縣政府，將前開偽
造及變造之私文書報請苗栗縣政府備查而行使之，足以生損害於
苗栗市農會及苗栗縣政府對苗栗市農會監督之正確性等情。因而
撤銷第一審關於上訴人等共同行使偽造私文書部分之判決，改判
仍論處上訴人等共同行使偽造私文書，足以生損害於公眾及他人
罪刑，固非無見。
惟查：(一)、本件檢察官係起訴乙○○有為苗栗市農會處理事務之
任務，竟意圖為第三人不法之利益，於八十二年三月二十四日擔
任苗栗市農會第七十七次人事評議小組會議召集人時，違背為苗
栗市農會處理事務之任務，向該次人事評議小組會議偽稱甲○○
為該農會七職等股員，使其他參與會議之人陷於錯誤，審議通過
由未具代理秘書資格之甲○○暫代秘書，並將甲○○原為九一之
薪點調高為一○五薪點，使甲○○得以溢領薪資，且為使該次人
事評議會議通過苗栗縣政府之核可，上訴人等共同偽造該次人事
評議會議之程序表及會議紀錄，於該份程序表及會議紀錄中記載
甲○○由市農會會務股股員調任為總幹事室代理專員，致損及市
農會之財產等情（見起訴書第三頁第三行、第十至二十行）。並
認上訴人等「就偽造市農會七十七次人事評議會議紀錄及違法調
任被告溫甲○○、提高薪點之部分，均係犯刑法第二百十六條、
第二百十條之行使偽造私文書、第三百三十九條第一項詐欺取財
及第三百四十二條第一項之背信罪嫌，所犯三罪間，有方法結果
之牽連關係，請依刑法第五十五條後段之規定，依犯罪情節，從
一重之背信罪（處斷）。渠等有犯意聯絡及行為分擔，請依共同
正犯論處」（見起訴書第十一頁末六行）。原審雖論處上訴人等
共同行使偽造私文書罪刑，並說明詐欺部分不另為無罪諭知之理
由（見原判決第二十頁第十行至次頁第九行），然就上訴人等涉
嫌背信部分則恝置不論，自有已受請求之事項未予判決之違法。
又依起訴書犯罪事實欄之記載，檢察官似未起訴上訴人等「變造
」苗栗市農會第七十七次人事評議會議之程序表、會議紀錄及偽
造「調整前」、「調整後」之八十二年度預算員額總表，原審認
上開部分仍屬檢察官起訴請求審判之範圍，惟未於判決中為必要
之說明，亦屬可議。(二)、證人江志遠、黃連寬於九十年四月二十
七日在第一審就偵查卷內所附苗栗市農會第七十七次人事評議小
組會議程序表，雖證稱：「有蓋章是真的」（見一審卷(二)第一七
九頁），但江志遠嗣在第一審交互詰問時，經就卷附四份第七十
七次人事評議會議程序表（即編號一為告訴代理人提出而附於偵
查卷內，編號二為江志遠於九十年四月二十七日在第一審提出，
編號三為九十年六月二十七日補充告訴理由狀證物十九，編號四
為第一審於九十年四月二十七日提示之第七十七次人事評議會議
程序表）詰以：「……你說有蓋章是真的，請問真的是否在提示
的四份中？」時，陳稱：「編號四」，再詰以：「何謂真的、假
的？」時，答稱：「我所謂真的假的，就是總幹事報告有兩項，
陳富美原來在或不在，一個是黃主任，一個是我的，江煜堯沒有
，其中編號四跟我手中的是一樣的」，續詰以：「照你所說，剛
剛提示的四份，有哪一份是假的？」時，供稱：「沒有假的，都
是真的」各等語（見一審卷(五)第三○二至三○三頁）。江志遠在
前揭交互詰問中之證述，係屬有利於上訴人等之證據，原審未予
審酌，復未說明不予採納之理由，自有判決理由不備之違誤。(三)
、證人邱光映在第一審經檢察官詰以：「為何七十七次人評會程
序表有二張程序表？應是哪一份程序表？（提示前該偵卷四十頁
至五十頁）」時，雖供稱：「就我所知，四十頁員工蓋章才是真
的……」云云（見一審卷(二)第一七七頁），惟邱光映係於八十六
年三月十日始接任苗栗市農會總幹事（見前引卷第一七三頁），
其亦不曾出席或列席苗栗市農會第七十七次人事評議會議，則其
所謂「就我所知，四十四頁員工蓋章才是真的」一節，似非就其
親身見聞體驗之客觀事實提供證言；茍係其個人主觀意見或推測
，是否以其合理體驗之事實為基礎所形成？關乎其此部分證言有
無證據能力之判斷，原審未予釐清，並於理由中論述闡析，即遽
採為不利上訴人之論證（見原判決第十頁前四行），自嫌速斷。
以上或為上訴意旨所指摘，或為本院得依職權調查之事項，應認
原判決關於上訴人等偽造私文書部分，有發回更審之原因。原判
決說明不另為無罪諭知之詐欺部分，基於審判不可分原則，亦應
併予發回。
據上論結，應依刑事訴訟法第三百九十七條、第四百零一條，判
決如主文。
中    華    民    國  九十五  年    一    月    五    日
                      最高法院刑事第十一庭
                          審判長法官  陳  世  雄
                                法官  魏  新  和
                                法官  吳  信  銘
                                法官  徐  文  亮
                                法官  蘇  振  堂
      本件正本證明與原本無異
                                      書  記  官
中    華    民    國  九十五  年    一    月    十    日
                                                      Ｌ


司法院資訊處製作；財團法人民間司法改革基金會備份。
